【裁判字號】    98,消債更,45
【裁判日期】    980617
【裁判案由】    更生事件
【裁判全文】
臺灣屏東地方法院民事裁定            98年度消債更字第45號
聲  請  人
即 債 務人  甲○○
上列當事人聲請消費者債務清理事件，本院裁定如下：
    主  文
更生之聲請駁回。
聲請程序費用由聲請人負擔。
    理  由
一、按債務人與金融機構協商成立者，不得聲請更生或清算，但
    因不可歸責於己之事由，致履行顯有重大困難者，不在此限
    ；本條例施行前，債務人依金融主管機關協調成立之中華民
    國銀行公會會員辦理消費金融案件無擔保債務協商機制與金
    融機構成立之協商，準用前項之規定，消費者債務清理條例
    第151 條第5 項、第6 項分別定有明文。又聲請更生或清算
    不合程式或不備其他要件者，法院應以裁定駁回之，但其情
    形可以補正者，法院應定期間先命補正，復為同條例第8 條
    所明定。是依上開條文規定可知，債務人與金融機構協商成
    立債務清償方案後，即應由債務人按其條件履行，如因事後
    發生情事變更，在清償期間收入或收益不如預期，致該方案
    履行困難甚或履行不能，因不可歸責於己，始能例外准許債
    務人聲請更生或清算，以避免債務人任意毀諾已成立之協商
    ，濫用更生或清算之裁判上債務清理程序。從而，所謂「不
    可歸責於己之事由」，應係指客觀上聲請人之支出增多，或
    收入、收益減少，非其成立協商時所能預期，諸如罹患疾病
    以致支出增加，或因受僱之公司倒閉或裁員、失業等以致收
    入減少之情形。
二、本件聲請意旨略以：伊累積債務已達新臺幣（下同）1,800,
    977 元，有不能清償債務情事。曾依金融主管機關協調成立
    之中華民國銀行公會會員辦理消費金融案件無擔保債務協商
    機制與金融機構達成分期還款協議，約定自民國96年2 月起
    ，以每月還款14,702元之方式償債，惟伊之工作係臨時樂工
    ，債權銀行並未考量伊之清償能力、基本家庭生活開支等因
    素，片面決定還款條件，伊迫於無奈始於債權銀行達成協商
    ，然伊之收入扣除日常生活支出，已難以償還協商還款金額
    ，不得已而毀諾，其有不可歸責於己之事由致履行顯有重大
    困難之情形，且無擔保或無優先權之債務總額未逾1,200 萬
    元，復未經法院裁定開始清算程序或宣告破產，爰聲請更生
    等語。
三、經查，聲請人係受僱於「乙○企業社」擔任演奏音樂之樂師
    ，自96年1 月至98年3 月止，受薪總計1,350,000 元，平均
    每月所得50,000元一情，業據聲請人提出「乙○企業社」開
    具之薪資給付證明1 份為證，堪信為真。又債務人雖主張扶
    養父丙○○、母丁○○○、岳母戊○○○一節，惟按民法第
    1114條第1 款規定，直系血親相互負扶養之義務，又受扶養
    權利者，以不能維持生活而無謀生能力者為限；扶養之程度
    ，應按受扶養權利者之需要，與負扶養義務者之經濟能力及
    身分定之，民法第1117條第1 項、第1119條亦分別定有明文
    。是衡量債務人或其受扶養人之生活費用時，亦應綜合兼顧
    債權人利益，非由債務人任意主張，是僅得核准客觀上基本
    生活必要費用，始為公允。查聲請人配偶己○○係61年3 月
    11日出生，且名下有汽車1 輛，顯非無工作能力，依法自應
    分擔扶養戊○○○及未成年子女庚○○、辛○○之責，況聲
    請人及己○○均另有兄弟姐妹，依法自應分擔扶養丙○○、
    丁○○○及戊○○○之責。是衡諸一般國民生活水準，以聲
    請人上開每月所得50,000元，扣除協商還款金額，應足供其
    支應家庭基本生活所需，難認有何不可歸責於己之事由致履
    行顯有重大困難之情形。
四、次查，聲請人陳稱：係銀行片面強勢要求下，遂不得已被迫
    接受每月高額協商還款金額，其係不可歸責而毀諾等語，惟
    查，聲請人與債權銀行協商成立後，竟1 期未繳，而無任何
    還款紀錄一情，有台新國際商業銀行股份有限公司（下稱台
    新銀行）98年4 月3 日台新債協97法清字第40473 號函1 份
    在卷可稽，足見聲請人未曾依協議履行協商還款之義務。然
    聲請人就有關名下房屋貸款部分均正常繳納本息一情，有台
    新銀行上開函文及屏東縣恆春鎮農會98年5 月13日陳報狀各
    1 份在卷可證，顯見聲請人非無資力履行協商還款金額，益
    徵聲請人並無不可歸責於己之事由致履行顯有重大困難之情
    形。
五、綜上所述，債務人盱衡協商當時之經濟狀況，既簽署協商協
    議書，而債務清償方案係經當事人行使程序選擇權所為之債
    務清理契約，債務人應受該成立之協議所拘束。債務人既已
    與金融機構協商成立，衡諸債之關係，係以當事人間之信賴
    關係為基礎，為社會經濟組織之重要支柱，故當事人應本於
    誠實及信用原則，行使債權及履行債務，又本件聲請人並無
    不可歸責於己之事由致履行顯有重大困難之情形，已如前述
    ，是縱使債務人有履約不便情形或認該協商方案履行有其他
    不適當情形，亦應先循協商途徑與債權銀行再行協商謀求解
    決，經由個別債權銀行協商程序以重新評估其資力、債信及
    還款計劃謀求適當履債，方符合本條例兼顧保障債權人公平
    受償及重建復甦債務人經濟生活之立法目的。
中    華    民    國    98    年    6     月    17    日
                        民事庭法  官  陳威宏
上為正本係照原本作成。
如不服本裁定，應於裁定送達後10日內，以書狀向本院提出抗告
，並繳納抗告費新臺幣1千元。
中    華    民    國    98    年    6     月    19    日
                              書記官  魏慧夷


司法院資訊處製作；財團法人民間司法改革基金會備份。
